最高法院刑事判決　　　　　　　　　　　　　　　八十八年度台上字第七○七九號
　　上　訴　人　甲○○
　　選任辯護人　林春祥律師
　　上　訴　人　乙○○
　　選任辯護人　林春祥律師
　　　　　　　　周春霖律師
右上訴人等因殺人案件，不服台灣高等法院台中分院中華民國八十六年十月八日第二
審判決（八十六年度上訴字第八七三號，起訴案號：台灣彰化地方法院檢察署八十五
年度偵字第七一九四號），提起上訴，本院判決如左：
    主  文
上訴駁回。
    理  由
本件原判決認定上訴人乙○○與甲○○係父子關係，緣於民國八十五年九月十五日上
午十時許，乙○○之次媳（劉東權之妻）江金淑，由其姊江金惠、姊夫黃俊達、母江
林不、兄江金城、弟江昌奇、友人陳樹楠，及另二名不詳姓名之人共九人陪同，回到
彰化縣社頭鄉○○村○○路○段七八七號乙○○、甲○○、劉東權等人住處，擬與劉
東權協商辦理離婚相關事誼，因乙○○一方稱劉東權不在家，江金淑一方認其等係敷
衍拖延之詞，江金淑仗其方人多勢眾而氣勢凌人，動手將現場之電話、電視等物，推
倒摔毀在地，江金淑一方同行人員隨即離去，乙○○、甲○○見上開情狀，均心中至
為不滿，已甚為憤怒。嗣於同日十三時三十分許，江金淑一方上開九人又回上址，欲
再協商辦理上開離婚相關事誼，斯時，乙○○、甲○○、劉東權均在場，其間因協商
不成，黃俊達不耐煩，乃出言要劉東權逕在離婚協議書上簽名，引起乙○○心生不滿
，責其不應勸人離異，且叱令黃俊達離開屋內，黃俊達竟因而上前推打乙○○，在場
之甲○○見狀，即上前護衛乙○○，而與黃俊達發生推打，並進而引起雙方人馬相互
推擠，黃俊達竟進而動手猛捉拉甲○○下體要害處，致甲○○異常疼痛，乙○○、甲
○○二人因前述先後之刺激，而終致怒不可遏，頓萌殺機，甲○○、乙○○二人乃基
於共同殺害黃俊達之犯意，乙○○隨即自客廳電視櫃上取出其於八十二、八十三年間
所購買，而未經許可無故持有之小武士刀（未開刃）一把（乙○○非法持有上開刀械
部分未據檢察官起訴），甲○○亦迅即取出其所有之鋁製棒球棒一支，黃俊達見狀欲
跑出屋外時，為甲○○持鋁製棒球棒打中背部，致黃俊達背部右肩胛處受有六×二點
五公分擦傷皮下淤血一處，黃俊達仍奮力跑出屋外，通過屋旁北邊之潘厝橫巷，奔往
泰統公司前空地其停車處，欲從車後行李箱內取出瓦斯噴霧器防禦，惟尚未及取出，
即為自後先後追至之甲○○、乙○○二人，分持鋁製棒球棒及小武士刀，先後往頭部
要害處猛力砍擊，黃俊達於負創中仍勉力取出瓦斯噴霧器，對準甲○○、乙○○二人
猛噴，黃俊達之頭部因而受(1)右頂骨部（左右走向）十三×二點五公分擦傷（鋁製棒
球棒所致）(2)左頂骨部四×一公分淤血（小武士刀所致）(3)左顳部三×二公分擦傷合
併廣範性皮下出血（開顱手術後取出之顱骨有一長三公分線狀骨折裂開傷，為鋁製棒
球棒所致）(4)左枕骨六×一點五公分表皮擦傷皮下淤血（內含四×○點三×○點三公
分創緣不規則裂傷，為小武士刀所致），隨即不支蹲下，經在場之江林不高喊黃俊達
流血很多後，甲○○、乙○○亦停止揮砍，並由江昌奇上前搶下甲○○手中之鋁製棒
球棒。黃俊達隨即經其妻江金惠等人送醫急救，延至同年月十六日十八時許，終因左
側顳頂顱骨骨折及左側顳頂葉腦挫傷、衝擊性顱腦鈍力損傷，顱內出血不治死亡。乙
○○於黃俊達等人離去後，即將其所持武士刀交由甲○○，連同鋁製棒球棒丟棄於同
右鄉協和村新雅橋下之排水溝。嗣經警於同年月十六日十一時許，尋得甲○○所有供
上開犯行所用之鋁製棒球棒一支，又於同年月十七日十四時四十五分許，在前開排水
溝查獲乙○○所有供上開犯行所用之小武士刀一把等情。係以甲○○於警局初訊時供
承事發時其持一支鋁棒，其父手持裝飾用之小武士刀等語；劉東權於警局初訊時供稱
黃俊達利用瓦斯槍（按係瓦斯噴霧器）朝乙○○、甲○○噴射，當時在場者有乙○○
、甲○○及黃俊達等語；乙○○於警局初訊時供承對案發經過都清楚，因其都在現場
，黃俊達向外跑，甲○○緊跟其後，伊撿起小武士刀再跟後面，伊拿著小武士刀胡亂
揮等語，乙○○於檢察官偵查中亦供承其拿刀追黃俊達等語。而甲○○並供承有與黃
俊達鬥毆，且持球棒揮打。又前揭事實並據目擊證人江金淑、江林不、江金惠、江金
城、江昌奇、陳樹楠等人指證屬實，足見甲○○、乙○○確有分持鋁製棒球棒及小武
士刀，先後追上對黃俊達揮砍。黃俊達因甲○○等之揮砍而受有前述之傷，經送醫急
救，因左側顳頂顱骨骨折及左側顳頂葉腦挫傷、衝擊性顱腦鈍力損傷，顱內出血不治
死亡之事實，已據檢察官督同檢驗員及法醫師相驗、解剖無訛，製有相驗屍體證明書
、驗斷書、勘驗筆錄及解剖報告附卷可稽。依解剖結果研判，被害人左頂部及左枕部
頭皮兩處挫裂傷符合為扣案之小武士刀所致，左顳部頭皮瘀腫及右頂顳部頭皮之挫傷
及背面右肩胛部所受六×二點五公分之鈍器傷，符合為棒球棒所致，有法醫解剖結論
報告可憑。江金淑事發當日上午十時許，偕同多人至乙○○家欲找劉東權談判離婚之
事未果，因而摔毀現場之電話、電視等物，上訴人等見此必至為憤怒，當日下午，被
害人又抓甲○○之下體，上訴人等因而分持小武士刀及棒球棒追擊被害人，顯見上訴
人等當時至為激動憤怒，而甲○○持以行兇之鋁製棒球棒至為鉅重，乙○○持以行兇
之小武士刀亦至為堅硬，以上開兇器對人體最脆弱之頭部要害之處猛力揮砍，足以奪
人生命，當為上訴人等所明知，乃上訴人等竟仍為之，且下手甚重，其等有殺人之故
意至明。綜合以觀，上訴人等有上開犯行堪以認定，為其所憑之證據及認定之理由。
並以乙○○於審理中雖辯稱：伊出去時打架已結束，伊未用小武士刀砍被害人云云，
但上訴人等均有被被害人之瓦斯噴霧器噴及，致乙○○之臉、胸及四肢大部位紅腫，
甲○○之頭面部大部位及四肢紅腫，有驗傷診斷書可證，並經江豐任醫師結證明確，
乙○○如未在場並上前，豈有被瓦斯噴霧器大量噴及之理，是其所辯為無可採。依被
害人受創之情形，均精準擊中在頭部，足見上訴人等攻擊時，應均係在手眼至為協調
之正常狀況下所為，如上訴人等先被噴到瓦斯，必因而受創致雙眼無法張開，無法精
準攻擊，故被害人應係先被揮打砍殺才以瓦斯噴霧器抵抗，甲○○所辯被害人先以瓦
斯噴霧器噴伊，伊持棒亂揮，當時伊被二人架住云云，與常理有違，並無可取。證人
謝揚良固證稱與江金淑同往乙○○住處者共九人，但並無證據證明彼等九人有上前架
住甲○○情事，則其證言不能為有利上訴人等之認定。證人盧美琴所稱：伊未看見乙
○○拿小武士刀，乙○○係在打架後才出來，未被瓦斯噴霧器噴到，甲○○先跑到屋
外，被害人才跟著跑出云云，與前開事證不符，且其所稱被害人在何處取出瓦斯噴霧
器一節，或謂在汽車前座，或謂在汽車之後行李箱，所述前後不一，足證其證言為不
實，尚難採信。證人劉鄭霧為乙○○之配偶及甲○○之母，其所稱被害人跑出去時，
乙○○、甲○○沒有出去，二人係在被害人與人打架快結束時才出去云云，與前揭證
據不符，乃迴護之詞。證人劉慈君為乙○○之孫女，其於警訊時供稱事發時照二十餘
張照片，惟僅提出十二張照片，且其又稱將其餘照片及底片全部燒燬，顯見其刻意挑
出對上訴人等有利之照片提供警方，而隱藏其餘不利上訴人等部分之照片。又其所提
照片之一雖顯示乙○○當時立於距被害人數公尺遠之電線桿旁，未見持任何刀械，然
當時被害人已血流滿面，由其妻扶持，甲○○所持球棒亦已遭江昌奇搶下，足證當時
係在衝突過後，所附照片不能顯示全部事後經過情形，不能據為有利上訴人等之認定
。乙○○雖罹患兩側髖骨缺血性關節炎甚久，行動速度不及常人，但其於原審開庭時
行動自如，已當庭勘驗無訛，則亦不得依此為有利乙○○之認定。上訴人等係分持球
棒及小武士刀緊追被害人，並隨即揮砍，係主動攻擊被害人，並非正當防衛。核上訴
人等所為，係犯刑法第二百七十一條第一項之殺人罪，上訴人二人間，有犯意聯絡及
行為分擔，均為共同正犯。乙○○持有之小武士刀雖係列管之刀械，但其於八十二年
或八十三年間即已購買，供客廳裝飾用，本件係臨時起意持該刀殺人，其非法持有武
士刀與殺人犯行，無裁判上一罪之牽連關係，又未經起訴，不得併予審判。因將第一
審關於上訴人等部分不當之判決撤銷，適用上開法條及刑法第二十八條、第三十八條
第一項第一款、第二款，審酌上訴人等殺人手段固屬激烈兇殘，所生損害亦鉅，對社
會秩序影響甚大，但二人均無犯罪前科，被害人復有諸多不當行為，致上訴人等一時
氣憤難忍而犯案，犯罪後已依民事判決內容賠償被害人家屬，態度尚稱良好等一切情
狀，而量處甲○○有期徒刑十二年，乙○○有期徒刑十年，扣案之鋁製棒球棒一支係
甲○○所有供犯罪所用之物，小武士刀一把係違禁物，均併予宣告沒收，經核於法尚
無違誤。查原判決理由二之(1)引用乙○○警訊中供述，係以之認定乙○○確有持小武
士刀追上對被害人猛揮砍，並非用以說明乙○○係先被噴到瓦斯才胡亂揮打，此由其
所載「已足見被告乙○○確有持小武士（刀），與被告甲○○持鋁製棒球棒，先後追
上前對被害人黃俊達猛揮砍。」等語及全判決意旨，即可證明，上訴意旨謂原判決認
定上訴人二人「被噴後才揮打」之供述為可採，與事實欄所載被害人係先被打再噴瓦
斯等情，相互矛盾云云，尚有誤會。被害人之右頂骨部有十三×二點五公分擦傷，依
相驗解剖結果為鋁製棒球棒所致。江金淑於警訊時固稱甲○○用球棒打被害人之後腦
部一下，但其於原審訊問時已陳明係打中頭部，但不能確定正確之部位等語，故尚難
以江金淑警訊中對揮打部位未精確描述之供述，而謂其全部證言為不實在。依原判決
理由二之(2)所載，證人陳樹楠於警訊時已指證：「當時據我所看到，只有乙○○、甲
○○、黃俊達參與打鬥，我覺得甲○○及乙○○實在太殘忍了，那種心態一副想致黃
俊達於死的樣子。」等語，上訴意旨謂陳樹楠未述及乙○○有持武士刀毆打被害人，
原判決以其證言作為認定乙○○有持刀砍殺被害人之證據，有理由矛盾之違法云云，
顯無理由。被害人被砍殺不支蹲下後，江林不高喊被害人流血很多，上訴人等固有停
止揮砍，但此乃殺人行為之中止，尚難依此認定上訴人等無殺人犯意，原判決既已詳
述上訴人等有殺人故意所憑證據及其認定之理由，亦無上訴意旨所指理由矛盾、理由
不備之違誤。原判決已說明審酌上訴人二人之犯罪手段、犯罪後態度等一切情狀，分
別量處有期徒刑十年及十二年之理由，且已詳述劉慈君所拍現場照片何以不足為有利
上訴人等之認定，及扣案之小武士刀為管制刀械所憑之證據，上訴意旨任意指摘有理
由不備之違法云云，亦無理由。又江昌奇既有搶下甲○○所持球棒以免其繼續行兇，
足見被害人之一方並非袖手旁觀，尚難以無人及時阻止上訴人行兇，認定上訴人等係
先被噴瓦斯後才揮砍被害人。又乙○○固患有關節炎，但其有共同殺人犯行，事證明
確，原判決已說明甚詳，上訴意旨就原審認定上訴人等有殺人犯意及行為之職權行使
，任意指摘違反經驗法則，自難謂有理由。共同正犯應就全部犯罪結果共負責任，原
判決既認上訴人二人間就殺人犯行有犯意聯絡及行為分擔，為共同正犯，則被害人身
上所受之傷痕是否均係嚴重，未開刃之小武士刀是否足以用來殺人，及乙○○罹患關
節炎致行動速度不及常人之程度為何，均不影響犯罪事實之認定，於判決結果並無影
響，自無調查之必要，原審對此細節問題未予調查，並無上訴意旨所指調查未盡之違
法。按共同正犯之意思聯絡，不限於事前有所協議，其於行為當時，基於相互之認識
，以共同犯罪之意思參與者，亦無礙於共同正犯之成立，上訴意旨徒以本件事出倉促
，上訴人間無時間共同謀議殺人，認原判決論以共同正犯，有適用法則不當之違法，
亦無足取。上訴人等係主動攻擊，不合正當防衛要件，原判決已有說明。又上訴人等
不拿菜刀而持球棒及未開刃之小武士刀行兇，於其殺人犯行之成立並無影響，故上訴
人等何以不持菜刀殺人並非待證事實所關重要之點，自欠缺調查之必要性。上訴意旨
謂原判決未予調查為違法，難認有理由。原判決對甲○○所辯事發時被二名與被害人
同來之男子自兩邊架住云云，何以不足採，已詳述其理由，則原審自無調查所謂該二
名男子之必要，上訴意旨指摘原審就此未予調查為違法，亦無理由。原判決事實欄係
記載：「自後追至之甲○○、乙○○二人，分持鋁製棒球棒及小武士刀，先後往頭部
要害處猛力砍擊…」並未認定上訴人等均是自被害人背後攻擊，上訴意旨謂原判決認
上訴人等均自被害人背後攻擊，與相驗、解剖報告不符，有證據上理由矛盾之違法云
云，亦屬誤會。又證人之陳述其證明力如何，由法院自由判斷，不得以證人之部分證
言不實，即應認其全部均為不可採信。原判決採信與被害人同至乙○○住處之江金淑
等七人之部分陳述，並不採信其等部分證言，乃原審上述自由判斷職權之行使，上訴
意旨謂此有證據上理由矛盾之違法云云，自不足取。本件上訴為無理由，應予駁回。
據上論結，應依刑事訴訟法第三百九十六條第一項，判決如主文。
中      華      民      國    八十八    年     十二     月      九      日
                              最高法院刑事第九庭
                                  審判長法官  張  信  雄
                                        法官  賴  忠  星
                                        法官  張  清  埤
                                        法官  陳  東  誥
                                        法官  張  春  福
      右正本證明與原本無異
                                              書  記  官
中      華      民      國    八十八    年     十二     月     十四     日
